最高法院刑事判決　　　　　　　　　　　　　　　九十三年度台上字第一二一六號
　　上　訴　人　甲○○
　　　　　　　　　　　　在押.
右上訴人因殺人案件，不服台灣高等法院中華民國九十三年一月七日第二審更審判決
（九十二年度上更(一)字第七四０號，起訴案號：台灣桃園地方法院檢察署九十一年度
偵字第五一八二號），提起上訴，本院判決如左：
    主  文
上訴駁回。
    理  由
按刑事訴訟法第三百七十七條規定，上訴於第三審法院，非以判決違背法令為理由，
不得為之。是提起第三審上訴，應以原判決違背法令為理由，係屬法定要件。如果上
訴理由狀並未依據卷內訴訟資料，具體指摘原判決不適用何種法則或如何適用不當，
或所指摘原判決違法情事，顯與法律規定得為第三審上訴理由之違法情形，不相適合
時，均應認其上訴為違背法律上之程式，予以駁回。本件上訴意旨略稱：(一)原判決於
事實欄內認定上訴人甲○○駕車逆向駛回原中正路車道，朝當時正立於內側車道上之
被害人邱發加速撞擊，邱發遭劇烈撞擊後，彈起重落道路中央分隔島上，致遍體鱗傷
，尤其頭部外傷合併嚴重腦挫傷，右側顱骨骨折，顱內出血，兩側下肢股骨幹骨折，
經送醫急救不治死亡，與理由內引用檢察官相驗時法醫師所製作之相驗屍體證明書所
載死亡原因及驗斷書所載死者受傷部位，不相符合，顯有判決理由矛盾之違誤。(二)被
害人邱發攻擊曾建明（傷害及毀損罪判刑確定）流血，又持鐵棍在後追趕，原審認上
訴人「難遏心中憤怒」，但未審酌上訴人有無因酒醉導致心神喪失或精神耗弱之程度
，而有刑法第二十三條、第十九條不罰或減輕其刑之情形，殊有判決理由不備之違誤
等語。
惟查：本件原判決維持第一審關於論處上訴人以殺人，累犯罪刑部分之判決，駁回上
訴人此部分在第二審之上訴。係依憑上訴人對於其於民國九十一年二月十五日凌晨二
時三十分許，酒後駕駛車號ＩＬ｜二七三二號自用小客車附載其弟曾建明，原欲至桃
園縣石門水庫附近訪友，駛經桃園縣龍潭鄉○○路與中正路交岔路口時，因會車按鳴
喇叭而與被害人邱發引發爭執，兩車互不相讓，進而沿中正路追逐，迨駛至中正路與
雙連街交岔路口不遠處時，被害人所駕駛之自小客車突停於中正路外側車道與路肩間
，伊即超越前車而將自小客車停於被害人所駕駛之自小客車前方，雙方進而互毆及砸
車，及嗣後伊車前行至龍潭鄉○○路與龍華路之Ｙ字型路口時，急速迴轉，在原有車
道逆向行駛，撞及被害人邱發之事實，供認不諱。核與目擊證人曾建明供證及告訴人
劉金玉（被害人之妻）指訴之情節相符。證人曾建明於第一審法院更證稱：「（問：
你們上車後，邱發是否在你們後面追車子？）是」等語。而被害人遭上訴人駕駛自用
小客車撞擊後，經送醫急救，不治死亡，亦經檢察官督同法醫師相驗屬實，有勘驗筆
錄、相驗屍體證明書及驗斷書附卷可稽。復有上訴人買酒之萊爾富便利商店統一發票
一張、便利商店之監視器翻拍照片二幀、案發現場遺有血跡之現場照片、第一審受命
法官履勘現場之勘驗筆錄、現場略圖及現場照片、診斷證明書、道路交通事故調查報
告表及現場圖等附卷可憑。上訴人因其車輛擋風玻璃遭被害人毀損，其弟遭被害人刺
傷，加以被害人仍持鐵棍在後追趕，上訴人於啟動車輛往前行駛後，故意繞行龍華路
而迴轉逆向撞擊被害人，其有故意致被害人於死之犯意甚明。被害人之死亡與上訴人
駕車撞擊之殺人行為，有相當因果關係，為其論罪之基礎。並敘明(一)上訴人所辯：伊
因見其弟曾建明遭被害人邱發以鐵棍刺傷流血喊疼，行至中正路與龍華路口時，即欲
折返龍潭求診，迴轉時因對向車道有來車，且因車前擋風玻璃已遭砸毀，視線不明，
因此誤駛入原車道而逆向行駛，當時看見被害人站立於中央分隔島上，惟被害人見伊
車駛至，突由中央分隔島跳下欲阻擋，當時雖不及剎車，但有將方向盤左轉，然仍閃
避不及，致自小客車之右保險桿撞擊被害人，伊並無害被害人之意思云云。係屬卸責
之詞，不足採信。(二)衡諸上訴人於被查獲後，對案發當時之情況均能明確憶述，及案
發後尚知所棄置肇事車輛潛逃之情狀，足徵上訴人於案發當時之精神狀態並無因服用
酒類而減低對於外界事務之反應力，而有心神喪失或精神耗弱之情形。(三)檢察官相驗
時，於驗斷書所載之被害人頭面、頸部、四肢部之傷勢，除於被車撞擊前，其頭部因
雙方互毆流血外，其餘身體各處所受之傷害，究係遭上訴人及其弟曾建明毆打所致？
或係遭上訴人駕車撞擊致身體彈起墜落，碰撞地面所造成，實屬難以辨別，惟被害人
係遭上訴人駕車撞擊後遍體鱗傷，致頭部外傷合併嚴重腦挫傷、右側顱骨骨折、顱內
出血、兩側下肢股骨幹骨折而死亡之事實（見國軍桃園總醫院附設民眾診療服務處診
斷證明書），應無疑義之理由綦詳。又刑法第二十三條之正當防衛行為，必對於現在
之不正侵害始能成立，若侵害已過去，或預料有侵害而侵害尚屬未來，則其加害行為
，自無正當防衛之可言。本件被害人持鐵棍刺傷上訴人之弟曾建明已過去，而被害人
雖持鐵棍追逐駕車在前之上訴人，乃上訴人於駕車離去後，竟又迴車逆向撞擊被害人
，自非受現在不法之侵害。揆之上開說明，上訴人之殺人行為，顯與正當防衛構成要
件不合。上訴意旨(二)所指原判決未審酌上訴人有無刑法第二十三條之情形，不得執以
指摘據為第三審上訴之適法理由。其餘上訴意旨，係就原審取捨證據自由判斷職權之
行使及原判決已明確論斷之事項，徒憑自己之說詞，任意指摘原判決有理由不備或理
由矛盾之違法云云，顯與法律規定得為第三審上訴理由之違法情形，不相適合。其上
訴違背法律上之程式，應予駁回。
據上論結，應依刑事訴訟法第三百九十五條前段，判決如主文。
中　　　華　　　民　　　國　　九十三　　年　　　三　　　月　　 十一 　　日
                              最高法院刑事第十庭
                                  審判長法官  呂　潮　澤
                                        法官  白　文　漳
                                        法官  吳　昆　仁
                                        法官  孫　增　同
                                        法官  吳　昭　瑩
      右正本證明與原本無異
                                              書  記  官
中　　　華　　　民　　　國　　九十三　　年　　　三　　　月　　 十八 　　日
                                                                        Ｅ
